臺灣高等法院臺南分院刑事裁定
111年度毒抗字第489號
抗  告  人
即  被  告  林逸烈




上列抗告人因聲請觀察勒戒案件，不服臺灣嘉義地方法院中華民
國111年5月23日裁定（111年度毒聲字第145號），提起抗告，本
院裁定如下：
    主  文
原裁定撤銷，發回臺灣嘉義地方法院。
    理  由
一、抗告意旨略以：為警查獲現場並無第一級毒品，為何原裁定
    認抗告人有施用第一級毒品，而當時現場另有1名女性檢驗
    出第一、二級毒品反應，是不是有弄錯。因抗告人已在觀察
    勒戒，此會影響到往後是否強制戒治。
二、按檢察官聲請將被告送勒戒處所觀察、勒戒者，雖因毒品危
    害防制條例第20條第1項（或第3項）之規定，法院應依裁定
    程序為審查，致無適用刑事訴訟法第165條以下法定之證據
    調查程序可言，惟應將被告送勒戒處所觀察、勒戒者，既以
    被告成立毒品危害防制條例第10條所定之犯罪為前提，且其
    法律效果，亦為立法者所選擇具有替代刑罰性質之拘束人身
    自由保安處分，自仍以被告之犯罪達於通常一般之人均不致
    有所懷疑，而得確信其為真實之程度為要件。因之，刑事訴
    訟法第154條第2項關於：「犯罪事實應依證據認定之，無證
    據不得認定犯罪事實」之規定，於上開裁定程序仍應加以適
    用，乃屬當然之理。次按事實之認定，應憑證據，如未能發
    現相當證據，或證據不足以證明，自不能以推測或擬制之方
    法，以為裁判基礎；而認定不利於被告之事實，須依積極證
    據，苟積極證據不足為不利於被告事實之認定時，即應為有
    利於被告之認定，更不必有何有利之證據；所謂認定犯罪事
    實之積極證據，雖不以直接證據為限，間接證據亦包括在內
    ，然而無論直接或間接證據，其為訴訟上之證明，須於通常
    一般之人均不致有所懷疑，而得確信其為真實之程度者，始
    得據為有罪之認定，倘其證明尚未達到此一程度，而有合理
    之懷疑存在時，自不能以推測或擬制之方法，以為有罪裁判
    之基礎（最高法院30年上字第816號、40年台上字第86號、7
    6年台上字第4986號判決意旨參照）。
三、原審裁定依卷附之○○科技大學超微量研究科技中心民國111
    年3月24日尿液檢驗報告（原始編號「000000000」），認抗
    告人有施用第一級毒品之行為，並裁定抗告人應送勒戒處所
    觀察、勒戒，固非無見。惟查：
　㈠抗告人於111年3月6日15時30分許為警採集之尿液，經送○○科
    技大學超微量研究科技中心以液相層析串聯式質譜法確認檢
    驗結果，確呈可待因陽性反應，而其嗎啡（陰性反應）檢出
    濃度為145ng/ml、可待因（陽性反應）檢出濃度為646ng/ml
    ，有採尿同意書、採尿代號與真實姓名對照表（代號「0000
    00000」）、○○科技大學超微量研究科技中心111年3月24日
    尿液檢驗報告各1紙附卷可稽，是此部分事實固堪予認定。
　㈡惟按海洛因經人體代謝後，在尿液中會產生單乙醯嗎啡、游
    離態嗎啡及大量結合態嗎啡，不會代謝產生可待因。但非法
    濫用之海洛因毒品在製造過程中常含有少量雜質乙醯可待因
    ，乙醯可待因經人體代謝後，在尿液中會產生可待因，因此
    非法施用海洛因毒品者，在尿液中可檢出較大量之嗎啡成分
    及較少量可待因成分。另可待因服用後經人體代謝，在尿液
    中會產生游離態可待因、游離態嗎啡、結合態可待因及結合
    態嗎啡，因可待因代謝速率較嗎啡快，因此在治療過程中，
    尿液中可待因含量遠大於嗎啡含量。美國國家濫用藥物研究
    所（National Institute of Drug of Abuse ，NIDA）基於
    上揭理論提出：尿液總可待因（游離態＋結合態）含量大於3
    00ng/mL，且嗎啡與可待因含量比例小於2比1時，判定為使
    用可待因等語，有法務部法醫研究所93年10月13日法醫毒字
    第0930003574號函可稽。復依行政院衛生署管制藥品管理局
    （現改制為衛生福利部食品藥物管理署，下稱衛福部食藥署
    ）97年8月4日管檢字第0970007433號函說明：「依據Clarke
    'sAnalysis of Drugs and Poisons一書第三版記述，口服
    可待因後24小時內，約有施用劑量之86%由尿液排出，其中4
    0-70%為可待因原態或其共軛物，5-15%為嗎啡或其共軛物；
    依據Disposition of Toxic Drugs and Chemicals in Man
    第五版記載，服用可待因後，尿液中可待因與嗎啡之比值（
    嗎啡為分母）在24小時內多大於1，在24-30小時之間常低於
    1，30小時後可能僅能檢測到嗎啡成分；依據Ellenhorn's M
    edical Toxicology第二版記述，用可待因藥品後10至12小
    時，尿液中可待因與嗎啡比值大於1，服用20至40小時，尿
    液中可待因與嗎啡比值小於1，服用後3天，尿液中僅出現嗎
    啡成分；故服用含有可待因成分之藥品後，可能於尿液中檢
    出可待因及嗎啡陽性反應。施用含可待因藥品或海洛因毒品
    後，其尿液均可能檢出嗎啡及可待因，其濃度與施用劑量、
    施用頻率、飲用水之多寡、個人體質、代謝情況及尿液收集
    時間等因素有關，依個案而異。…」。又「依據Handbookof 
    Workplace Drug Testing 1995年版，所述有關尿液出現嗎
    啡及可待因濃度結果之來源分析，如尿液檢出6-乙醯嗎啡，
    可能為海洛因施用；尿液檢出嗎啡濃度大於5,000ng/ml，可
    能鴉片類（海洛因、嗎啡、可待因）施用；尿液檢出嗎啡濃
    度大於1,000ng/ml且可待因濃度小於25ng/ml，可能為施用
    嗎啡；『尿液檢出可待因濃度大於300ng/ml，且嗎啡濃度除
    以可待因濃度之比值小於2，可能為施用可待因』」，有衛福
    部食藥署97年11月3日管檢字第0970010895號函可參。至於
    尿液中可待因陽性反應係服用何種製劑造成，因個人服用之
    藥品數量、飲水量、排泄尿液次數及間隔時間等許多因素皆
    會有所影響，故目前無法單純以尿液檢驗之結果加以判別服
    用何種等級之可待因製劑所致等語，有法務部法醫研究所10
    7年8月13日法醫字第10700037830號函可參。
　㈢查抗告人之尿液經送○○科技大學超微量研究科技中心檢驗結
    果，雖經檢驗出有可待因陽性反應，惟其尿液中之嗎啡濃度
    為145ng/ml、可待因濃度為646ng/ml，顯示可待因含量顯然
    遠大於嗎啡含量，且可待因與嗎啡（嗎啡為分母）比值大於
    1（646÷145＝4.45），嗎啡與可待因含量比例小於2（145÷64
    6＝0.22），前開檢驗結果核與上揭函文所示服用可待因成分
    藥品之檢驗比值相符，而與施用海洛因毒品者，在尿液中可
    檢出較大量之嗎啡成分及較少量可待因成分之情形有別，則
    抗告人尿液檢驗結果所呈之可待因陽性反應，極可能為施用
    可待因成分藥品所致。
　㈣綜上所述，抗告人在本件為警採集尿液前是否因服用可能導
    致尿液檢出可待因陽性反應之藥物乙情，尚有疑義，實難以
    抗告人尿液中經檢出可待因陽性反應，即遽予認定係因抗告
    人施用第一級毒品海洛因所致。是檢察官所舉之證據尚難使
    本院獲致抗告人確有施用第一級毒品海洛因之確切心證，自
    無從遽予認定抗告人確有聲請人所指之施用第一級毒品犯行
    。從而，抗告人上開尿液經檢驗呈可待因陽性反應，是否確
    係施用第一級毒品海洛因所造成，尚有未明，自應予以詳查
    確認後再行審認。原審未予審酌上情，即認抗告人有施用第
    一級毒品海洛因之犯行，尚有未洽。是抗告人之抗告為有理
    由，且為兼顧審級利益，應由本院將原裁定撤銷，發回原審
    法院另為適法之裁定。
四、依刑事訴訟法第413條前段，裁定如主文。
中　　華　　民　　國　　111 　年　　6 　　月　　22　　日
                  刑事第三庭    審判長法　官  陳連發
                                      法　官  何秀燕
                                      法　官  洪榮家　　
以上正本證明與原本無異。
不得再抗告。
　　　　　　　　　　　　　　　　　　　書記官  謝麗首
中　　華　　民　　國　　111 　年　　6 　　月　　22　　日